【裁判字號】    92,上易,261
【裁判日期】    920722
【裁判案由】    清償借款
【裁判全文】
臺灣高等法院民事判決                            九十二年度上易字第二六一號
    上  訴  人  甲  ○
    訴訟代理人  洪大明律師
    複  代理人  郭鎮周律師
                廖信憲律師
    被  上訴人  乙○○
右當事人間請求清償借款事件，上訴人對於中華民國九十一年十一月二十二日臺灣新
竹地方法院九十一年度訴字第七三三號第一審判決提起上訴，本院判決如左：
    主      文
上訴駁回。
第二審訴訟費用由上訴人負擔。
    事      實
甲、上訴人方面：
壹、聲明：
一、原判決關於不利上訴人部分廢棄。
二、右開廢棄部分，被上訴人應再給付上訴人新台幣（下同）十萬八千九百零四元，
    及自民國（下同）八十四年四月十五日起至八十四年九月二十五日止，以本金六
    十萬元按年息百分之二十計算之遲延利息及自八十四年九月二十六日起至清償日
    止，以本金三十一萬一千七百五十三元按年息百分之二十計算之遲延利息，暨自
    八十四年八月十日起至八十四年九月二十五日止，以本金六十萬元按年息百分之
    二十計算之違約金，及自八十四年九月二十六日起至清償日止，以本金三十一萬
    一千七百五十三元按年息百分之二十計算之違約金。
貳、陳述：除與原判決記載相同部分，予以引用外，並補稱略以：
一、本件本金為六十萬元，自八十三年九月三日起至八十四年九月二十五日（分配表
    作成前一日）止，利息應按年息百分之二十計算，計為十二萬七千二百三十三元
    。上訴人於強制執行時受償四十一萬五千四百八十元，應先抵充利息十二萬七千
    二百三十三元，餘抵充原本，被上訴人尚欠本金三十一萬一千七百五十三元。
二、違約金部分，原判決按年息百分之四計算，顯屬過低，應以年息百分之二十計算
    ，始為合理。
乙、被上訴人方面：
    被上訴人未於言詞辯論期日到場，亦未提出書狀作何聲明及陳述。
    理      由
一、本件被上訴人未於言詞辯論期日到場，核無民事訴訟法第三百八十六條所列各款
    之情形，爰依上訴人之聲請，由其一造辯論而為判決。合先敘明。
二、本件上訴人起訴主張：被上訴人於八十三年五月間，向伊借款六十萬元，約定利
    息按年息百分之五計算，借款後三個月須清償，如未按時清償，應按每百元每日
    二角計付遲延利息，違約金部分亦同，詎被上訴人屆期拒不清償，嗣經伊向原審
    聲請拍賣抵押物，於原審八十三年度執字第四六九八號強制執行事件中受償四十
    一萬五千四百八十元，該受償金額經先扣除三百四十七日之違約金後，已無剩餘
    等情，爰依消費借貸關係，求為命被上訴人給付六十萬元，及自八十三年五月二
    十八日起至八十三年八月二十七日止，按年息百分之五計付利息，及自八十三年
    八月二十八日起至清償日止，按每日每百元二角計付遲延利息，暨自八十四年八
    月十日起至清償日止，按每日每百元二角計付違約金之判決（原審判命被上訴人
    應給付二十萬二千八百四十九元，及自八十四年四月十五日起至八十四年九月二
    十五日止，以本金六十萬元按年息百分之二十計付遲延利息及自八十四年九月二
    十六日起至清償日止，以本金二十萬二千八百四十九元按年息百分之二十計付遲
    延利息，暨自八十四年八月十日起至八十四年九月二十五日止，以本金六十萬元
    按年息百分之四計付違約金，及自八十四年九月二十六日起至清償日止，以本金
    二十萬二千八百四十九元按年息百分之四計付違約金；而駁回上訴人其餘之請求
    。上訴人就其受敗訴部分提起上訴後，減縮請求金額，如事實欄聲明二所示；被
    上訴人就其敗訴部分並未聲明不服而確定）。
三、經查上訴人主張之前揭事實，業據其提出借據、原審八十三年執字第四六九八號
    民事執行事件分配表、抵押權設定契約書、及他項權利證明書為證（見原審促字
    卷七至一○頁、訴字卷一三至一六頁），自堪信為真實。
四、按清償人所提出之給付，應先抵充費用，次充利息，次充原本，民法第三百二十
    三條定有明文。本件上訴人於原審八十三年執字第四六九八號民事執行事件中受
    償四十一萬五千四百八十元，並於分配時提出陳報狀陳明以本金六十萬元、八十
    三年九月三日起至八十四年四月十四日止之利息一萬八千三百二十九元、八十三
    年九月三日起至八十四年四月十四日止之違約金五十三萬五千二百元受償（見原
    判決第三頁，為上訴人所自認－見本院卷三八、三九頁）；而兩造間對於清償抵
    充之順序復未特別約定，亦為上訴人所不爭執，故上訴人於受償時，應先抵充利
    息，次充本金，即先抵充利息一萬八千三百二十九元，次抵充本金三十九萬七千
    一百五十一元，經抵充結果，被上訴人尚積欠上訴人之本金債務計為二十萬二千
    八百四十九元（其計算方式為：415,480元－18,329元＝397,151元，600,000元
    －397,151元＝202,849元）。是上訴人主張所受分配之金額應先抵充違約金，核
    屬無據。
五、次按約定利率，超過週年百分之二十者，債權人對於超過部分之利息，無請求權
    ，民法第二百零五條定有明文。本件兩造間固約定借款利息按年息百分之五計算
    ，借款三個月須清償，如未按時清償，遲延利息按每百元每日二角計算（即年息
    百分之七十三），違約金亦同（見原審促字卷九頁、訴字卷一五頁）；被上訴人
    於借款期限屆滿後，並未清償，上訴人雖得請求遲延利息，惟遲延利息亦為利息
    之一種，自應受法定最高利率之限制，兩造所約定之遲延利息高達年息百分之七
    十三，依民法第二百零五條規定，上訴人對於超過年息百分之二十之利息部分自
    無請求權。本件借款於上開強制執行事件中既已受償抵充本金三十九萬七千一百
    五十一元及自八十三年九月三日起至八十四年四月十四日止之利息一萬八千三百
    二十九元，故上訴人尚得請求之本息，僅為自八十四年四月十五日起至八十四年
    九月二十五日止，以本金六十萬元按年息百分之二十計算之遲延利息，及自分配
    表作成之日即八十四年九月二十六日起至清償日止，以本金二十萬二千八百四十
    九元，按年息百分之二十計算之遲延利息。
六、復按約定之違約金額過高者，法院得減至相當之數額，民法第二百五十二條定有
    明文。兩造間約定債務清償日期為八十三年八月二十七日（見原審促字卷九頁、
    訴字卷一五頁之抵押權設定契約書），上訴人請求自八十四年八月十日起算違約
    金，固無不合；惟兩造間約定以本金按每日每百元二角計算違約金，折算為年息
    百分之七十三，顯屬過高。爰斟酌本件為有擔保之借款，且上訴人已得請求按年
    息百分之二十計算之遲延利息，及金融機構有關違約金之約定等一切情狀後，認
    本件違約金應酌減至按上開遲延利息年息百分之二十之二成計算，即年息百分之
    四計算為適當，故上訴人所得請求之違約金，為自八十四年八月十日起至八十四
    年九月二十五日止，以本金六十萬元按年息百分之四計算之違約金，另自八十四
    年九月二十六日起至清償日止，以本金二十萬二千八百四十九元，按年息百分之
    四計算之違約金。準此，上訴人所得請求被上訴人給付之金額應祇有本金二十萬
    二千八百四十九元，及自八十四年四月十五日起至八十四年九月二十五日止，以
    本金六十萬元按年息百分之二十計付遲延利息及自八十四年九月二十六日起至清
    償日止，以本金二十萬二千八百四十九元按年息百分之二十計付遲延利息，暨自
    八十四年八月十日起至八十四年九月二十五日止，以本金六十萬元按年息百分之
    四計付違約金及自八十四年九月二十六日起至清償日止，以本金二十萬二千八百
    四十九元按年息百分之四計付違約金。
七、綜上所述，上訴人依據消費借貸關係，請求被上訴人再給付本金十萬八千九百零
    四元，及自八十四年四月十五日起至八十四年九月二十五日止，以本金六十萬元
    按年息百分之二十計付遲延利息及自八十四年九月二十六日起至清償日止，以本
    金三十一萬一千七百五十三元按年息百分之二十計付遲延利息，暨自八十四年八
    月十日起至八十四年九月二十五日止，以本金六十萬元按年息百分之二十計付違
    約金及自八十四年九月二十六日起至清償日止，以本金三十一萬一千七百五十三
    元按年息百分之二十計付違約金部分，自屬不應准許。從而原審就上開部分，所
    為上訴人敗訴之判決，並無不合。上訴論旨仍執前詞指摘原判決此部分不當，求
    予廢棄改判，為無理由。
八、至兩造其餘之攻擊或防禦方法及未經援用之證據，經本院斟酌後，認為均不足以
    影響本判決之結果，自無逐一詳予論駁之必要。併此敘明。
九、據上論結，本件上訴為無理由，依民事訴訟法四百六十三條、第三百八十五條第
    一項前段、第四百四十九條第一項、第七十八條，判決如主文。
中      華      民      國    九十二    年      七      月    二十二    日
                                    民事第十三庭
                                        審判長法  官  林  鄉  誠
                                              法  官  劉  清  景
                                              法  官  鄭  威  莉
右正本係照原本作成。
不得上訴。
中      華      民      國    九十二    年      七      月    二十二    日
                                              書記官  吳  瑞  英


司法院資訊處製作；財團法人民間司法改革基金會備份。
